【裁判字號】    89,判,1584
【裁判日期】    890519
【裁判案由】    徵收補償
【裁判全文】
行  政  法  院  判  決                          八十九年度判字第一五八四號
    原      告  甲○○
    被      告  雲林縣政府
右當事人間因徵收補償事件，原告不服內政部中華民國八十七年九月十七日台內訴
字第八七○四八四三號再訴願決定，提起行政訴訟。本院判決如左︰
    主  文
原告之訴駁回。
    事  實
緣訴外人蔡大松所有雲林縣北港鎮○○段0000－000、－四三二、－四三三、
－三四、－五四、－五地號土地，經被告七十八年五月十日以府地權字第三九五一號
公告徵收作為雲林縣北港鎮體育場工程用地，又其地上物亦經被告八十年五月六日府
地權字第四五五五六號公告徵收，因蔡大松於昭和十七年元月十七日（即民國三十一
年一月十五日）以戶主身分隱居，其地價補償費經法定繼承人蔡河陽於八十三年二月
二日委託原告代為領取完竣。嗣原告於八十六年間一再以蔡大松繼承人身分向被告提
出陳情，稱被告未於法定公告期間內發放補償費，且於六年後提存法院於法不合，又
地價補償未依法核算，依土地法第二百四十七條規定對估定有異議時應提交標準地價
委員會評定，案經被告以八十七年一月十四日府地權字第八七○○○○○八八九號函
復：「．．．已由法定繼承人領竣且無異議，自無土地法第二四七條規定之適用．．
．。」原告不服，提起訴願及再訴願，均遭決定駁回，遂提起行政訴訟；茲摘兩造
訴辯意旨如次：
原告起訴意旨略謂︰一、緣被告依據台灣省政府七十八年四月十一日府地四字第一四
七八七號函辦理公告徵收北港體育場工程用地，座落北港鎮○○段一二八四之四三號
等十七筆私有保留地，並依土地法第二百二十七條第二項規定公告，自七十八年五月
十一日起至七十八年六月十日止公告三十天，公告期間原告依法提出異議聲明其地上
物、地上改良物全部屬於現耕人甲○○之所有，被告未依法處理給付補償，一併徵收
土地改良物補償費，原告一再之陳情追討發放補償費，被告始於八十年三月二十六日
通知查估地上物，被告查估單位未全部到場，只查部分地上物，後來原告提起行政救
濟移平一座砂崙與一條廢堤之土地改良，經過訴願、再訴願及行政訴訟均遭駁回，其
駁回移平一座砂崙與一條廢堤之土地改良物並非免補償，被告以勝訴姿態，不依法估
定全部改良物補償費，不依法提交縣標準地價評議委員會評定合法應補償之土地改良
物補償費，因之原告拒領，被告於八十五年四月八日提存法院，公告徵收期滿五、六
年後提存，違反徵收程序標準，於法不當，原告一再之陳情，請求以土地法第二百四
十七條規定提交縣標準地價委員會評定，其法定改良物補償費與請求協調解決法定土
地改良物補償費，被告不理迄今，未依法處理。二、查土地法第二百三十三條明文規
定「徵收土地應補償之地價及其他補償費，應於公告期滿後十五日內發給之．．．」
。「土地需用人，於公告完畢後十五日內，將應補償地價及其他補償費額，繳交主管
地政機關，發給完竣者，法律上既無強制需用土地人繳交之規定，實際上又未便使徵
收土地核准案久懸不決，尋繹立法本旨，徵收土地核准案，自應解為此失其效力，土
地所有人如因此而受損害者，得向需用土地人請求賠償」，司法院院字第二七○四號
解釋闡釋甚明；司法院釋字第一一○號解釋「一需用土地人及土地所有人對於被徵收
土地之應補償費額均未表示異議者，主管地政機關不得援用土地法第二百四十七條逕
自廢棄原公告之估定地價而提交標準地價評議委員會評定之。二需用土地人不於公告
完畢後十五日內，將應補償地價及其他補償費額繳交主管地政機關發給完竣者，依照
本院院字第二七○四號解釋，其徵收土地核准案固應從此失其效力，但於上開期間內
，因對補償之估定有異議，而由該管市縣地政機關，依法提交標準地價評議委員會評
定，或經土地所有人同意延期繳交有案者，不在此限。三徵收土地補償費額，經標準
地價評議委員會評定後，應由主管地政機關即行通知需用土地人，並限期繳交轉發土
地所有人，其限期酌量實際情形定之，但不得超過土地法第二百三十三條所規定十五
日之期限」。三、又依司法院釋字第四二五號解釋「土地徵收係國家因公共事業之需
要，對人民受憲法保障之財產權，經由法定程序予以剝奪之謂，規定此項徵收及其程
序法律必須符合必要性原則，並應於相當期間內給予合理之補償，被徵收土地之所有
權人於補償費發給或經合法提存前，雖仍保有該土地之所有權，惟土地徵收對被徵收
土地之所有權人而言，係為公共利益所受特別犧牲，是補償費之發給不宜遷延過久。
本此意旨，土地法第二百三十三條明定補償費應於『公告期滿後十五日內』發給。此
法定期間，除對徵收補償有異議，已依法於公告期間向該管地政機關提出，並經該機
關提交評定或評議或經土地所有權人同意延期繳交者外，應嚴格遵守。」（參照司法
院釋字第一一○號解釋）。「內政部中華民國七十八年一月五日台內字第六六一九九
一號，令發佈之『土地徵收法令補充規定』係主管機關基於職權，為執行土地法之規
定所訂定，其中第十六條規定『政府徵收土地，於請求法律解釋期間，致未於公告期
滿十五日內發放補償地價，應無徵收無效之疑義』，與土地法第二百三十三條之規定
未盡相符，於憲法保障人民財產權之意旨亦屬有違，其與本解釋意旨不符部份應不予
適用」，民國五十四年十二月二十九日司法院釋字第一一○號及八十六年四月十一日
司法院釋字第四二五號解釋更著有明文。本案徵收土地法定期間內依法提起異議，依
據司法院釋字第一一○號解釋，土地所有人（原告）對於被徵收土地之應補償費額已
表示異議（付異議書四份）應依土地法第二百四十七條提交縣標準地價評議委員會評
定之，土地法第二百四十七條明文規定「對於第二百三十九條第二百四十一條或第二
百四十二條之估定有異議時，該管市縣地政機關應提交標準地價評議委員會評定之。
」徵收補償為公法上之義務，依土地法及有關法令之規定，原有一定之程序及標準，
非可任意為之，而徵收與買賣有別，其補償數額之決定，亦非以應受補償人之同意為
必要。七十八年五月十日被告依法公告徵收北港體育場工程用地十七筆公告期滿後十
五日內只發放十四筆地價補償費、土地改良物全部未一併徵收補償，原告曾於公告期
間中，依法提出異議，被告未依法處理，八十年三月二十六日重新查估，只查估十二
筆地上物一、○二四、○七七元，非徵收土地全部二十筆之土地改良物，非依法估定
之土地改良物補償金，於法不當。依土地法第二百四十一條「土地改良物被徵收時，
其應受之補償費由該管市縣地政機關會同有關機關估定之」。估就是「估計」定是「
法定」非重新查估，被告公告徵收系爭土地時，原告於公告期間內，依法提起異議（
民國七十八年六月八日異議書），對其估定土地改良物價八、五四一、二六○元，未
異議，原告異議聲明「政府徵收民地補償地價，應連同地上物土地改良一起發放與移
交土地，不得拖延，北港鎮○○段一二八四－五二號等十四筆土地，其地上物、地上
改良物全部屬於現耕人甲○○之所有」。（同時只公告徵收十四筆土地，圍牆之果園
內，實有二十筆土地、體育場用地十七筆、太平路用地三筆）。被告依法公告，未依
法徵數，公告期間內對原告之異議未依法處理，拖三年（民國八十年）非法查估十二
筆「地上物」作為全部「土地改良物」，原告再異議又不依法處理，民國八十三年四
月八日及民國八十五年七月二十二日兩次提存，依土地法第二百四十一條「土地改良
物應受之補償費由該管市縣地政機關會同有關機關估定之」，對其估定有異議，依土
地法第二百四十七條規定，該管地政機關應提交標準地價評議委員會評定之。為此請
鈞院撤銷原處分及原決定，並依法提交標準地價評議委員會評定，法定土地改良物補
償費等語。
被告答辯意旨略謂︰一、緣蔡大松（）所有座落本縣北港鎮○○段0000－00
0號等土地，經報奉准予徵收為雲林縣北港鎮體育場工程用地，所有權人於日據時代
昭和十七年元月十七日（即民國三十一年元月十五日）以戶主身份隱居，有關其被徵
收土地之地價補償費之核發，經台灣省政府地政處八十一年九月十八日八十一地二字
第八二四五一號函核示依內政部八十一年五月七日台內地字第八一七六五六號函頒「
繼承登記法令補充規定」第二點第(二)款規定審定繼承人為蔡河陽，復由蔡河陽領訖前
開地補償費；至位於上開體育場工程用地內蔡河陽所有之農林作物及建築物補償費，
並已依法提存法院，完成徵收程序在案。且原告爭訟有關本案土地改良物（砂崙）遷
移費，前經鈞院八十二年度判字第一二七號判決再審之訴駁回及內政部八十三年十一
月二十四日台（八三）內訴字第八三○四七七六號再訴願駁回在案。是以，本案土地
徵收補償事件，原告所陳應將土地改良費提交「本縣地價及標準地價評議委員會」評
議之告訴，自於法無據。二、綜上論結，本件土地徵收補償事件依法並無不合，原告
所提之訴願無理由，請予駁回等語。
    理  由
按「土地改良物被徵收時，其應受之補償費，由該管市、縣地政機關會同有關機關估
定之。」「對於第二百三十九條、第二百四十一條或第二百四十二條之估定有異議時
，該管市縣地政機關應提交標準地價評議委員會評定之。」土地法第二百四十一條、
第二百四十七條固定有明文。惟本件原告於八十六年三月七日、同年七月二十四日及
十月一日向被告提出之陳情書，所述及經被告於七十八年及七十九年間公告徵收，作
為北港鎮體育場及太平路用地之坐落雲林縣北港鎮○○段0000－000、000
0－000、0000－000、0000－000、一二八四－五四、一二八四－
五號等土地，係屬訴外人蔡大松所有，蔡大松於日據時代昭和十七年一月十七日（即
民國三十一年一月十五日）以戶主身份隱居，有關其被徵收土地之地價補償費之核發
，經台灣省政府地政處八十一年九月十八日八十一地二字第八二四五一號函核示，依
內政部八十一年五月七日台內地字第八一七六五六號函頒「繼承登記法令補充規定」
第二點第（二）款規定審定法定繼承人為蔡河陽，復由蔡河陽領訖前開地價補償費等
情，為原告所不爭。另關於其土地改良物（砂崙）之遷移費用之補償，前經原告提起
行政訴訟，請求被告予以合法補償，亦經本院八十一年度判字第一九三一號判決以無
理由予以駁回，嗣原告提起再審之訴，亦遭本院八十二年度判字第一二七號判決駁回
在案，有該判決書影本附處分卷足憑；是原告並非上開土地之所有權人，所為陳情將
上開六筆土地補償標準及土地改良物補償（即砂崙遷移費用）提交雲林縣地價及標準
地價評議委員會評議，即屬於法無據；至原告起訴意旨另提及其他土地改良物，包括
地上物及農作部分之徵收補償，因該部分原非在原告之陳情範圍之內，有陳情書附原
處分卷可按，即非原處分及訴願對象，本院自不得加以審酌；是被告否准原告之申請
，核無違誤，一再訴願決定遞予維持，俱無不合。原告起訴為無理由，應予駁回。
據上論結，本件原告之訴為無理由，爰依行政訴訟法第二十六條後段，判決如主文。
中    華    民    國     八十九      年      五      月      十九       日
                    行 政 法 院 第 四 庭
                                審 判 長 評  事      葉  振  權
                                         評  事      趙  永  康
                                         評  事      吳  明  鴻
                                         評  事      尤  三  謀
                                         評  事      陳  光  秀
右  正  本  證  明  與  原  本  無  異
                                         法院書記官  葛  雅  慎
中    華    民    國     八十九      年      五      月      二十二     日


司法院資訊處製作；財團法人民間司法改革基金會備份。
